最高法院刑事判決　　　　　　九十四年度台上字第二六六九號
　　上　訴　人　甲○○
　　　　　　　　　　　　號
　　選任辯護人　黃麗蓉律師
　　　　　　　　金學坪律師
　　上　訴　人　乙○○
　　　　　　　　　　　　巷3號.
上列上訴人等因違反水土保持法案件，不服台灣高等法院中華民
國九十一年六月二十日第二審更審判決（九十一年度上更(一)字第
一九九號，起訴案號：台灣板橋地方法院檢察署八十七年度偵字
第二四二一三號），提起上訴，本院判決如下：
    主  文
原判決關於甲○○、乙○○部分撤銷，發回台灣高等法院。
    理  由
本件原判決認定：上訴人甲○○係元記實業股份有限公司（下稱
元記公司）負責人，元記公司所有台北縣鶯歌鎮○○段大竹圍小
段五八─一、五八─三地號土地，及其所有同段五四─一地號土
地均屬山坡保育地，其中五四─一地號且為林業用地，明知關於
山坡地之開發利用，採取土石、堆積土石、處理廢棄物或其他開
挖整地，應經調查規劃，依水土保持技術規範擬具水土保持計畫
，送請主管機關核定，而上開山坡地並未經此程序辦理，甲○○
竟自民國八十一年間起，基於概括之犯意，陸續沿五八─一至五
八─三地號山坡地開挖、採取土石，供元記公司製造磚塊之用。
元記公司於八十五年四月間購得相連之五四─一地號山坡地後，
甲○○再逐漸往上坡（五四─一號土地）開挖，採取土石；而五
八─一、五八─三地號山坡地經連續開挖採取土石後，甲○○進
而將上開二土地供他人填倒、堆積土石、放置建築工地地下開掘
之廢土。上訴人乙○○及已判決確定之王運生、吳鴻春、張進忠
均明知五八─一、五八─三號土地為山坡地，仍與甲○○基於共
同犯意之聯絡，於八十七年十月三十一日十三時許，由甲○○准
許王運生在該山坡地上駕駛其所有之挖土機，指揮乙○○、吳鴻
春、張進忠分別駕駛ＦＨ─四九八號、ＡＭ─一一三號、ＡＮ─
六七二號營業大貨車，載運廢棄土石傾倒在該處，而擅自於其上
堆置工業垃圾及建築廢土；同一時間，甲○○所僱用與之有犯意
聯絡之邱燕翔、陳正平、藍金益三人（均經判決確定），由邱燕
翔操作其所有之挖土機，亦在五四─一地號山坡地上採取土石，
陳正平、藍金益分別駕駛ＧＪ─八四一號、ＦＨ─六九七號大貨
車，載運採取之土石供元記公司製造磚塊之用，均為警當場查獲
。上開山坡地經上訴人等採取土石、再堆積、傾倒土石等廢棄物
，其面積達一‧二七五七公頃，致生山坡地之水、土壤或其他環
境受污染，及破壞地表、地下水源涵養等之水土流失等情。因而
撤銷第一審關於上訴人等部分之判決，改判論處甲○○共同連續
在私人山坡地內從事採取土石、堆積土石之開發、使用，致生水
土流失罪刑；論處乙○○共同在私人山坡地內從事採取土石、堆
積土石之開發、使用，致生水土流失罪刑，固非無見。
惟查：(一)、原判決認甲○○自八十一年間起，基於概括之犯意，
連續在山坡地開挖、採取土石，供元記公司製造磚塊之用，而論
處水土保持法第三十二條第一項之罪名。然水土保持法係於八十
三年五月二十七日公布施行，甲○○在八十三年五月二十七日之
前，自無違反水土保持法規定之可言。又原判決已說明台北縣鶯
歌鎮○○段大竹圍小段五八─一、五八─三及五四─一地號土地
係經台灣省政府於八十五年三月六日以八五府農水字第一二三一
四號公告為水土保持法第三條第三款後段之山坡地範圍（見原判
決第六頁第二至十一行），如果無訛，則在公告前，甲○○於上
開山坡地之開挖、採取土石等行為，亦非可謂係違反水土保持法
之禁制規範，原判決認甲○○在水土保持法公布施行後至台灣省
政府公告前揭山坡地為水土保持法第三條第三款後段之山坡地範
圍前，亦犯有水土保持法第三十二條第一項之罪，顯有適用法則
不當之違法。(二)、水土保持法第三十二條第一項前段係以在公有
或私人山坡地或國、公有林區或他人私有林區內未經同意擅自墾
殖、占用或從事該法第八條第一項第二款至第五款之開發、經營
或使用，致生水土流失或毀損水土保持之處理與維護設施為構成
要件，含有竊佔罪之性質；故該罪名之成立，應以在公有或私人
山坡地或國、公有林區或他人私有林區內，未經同意擅自墾殖、
占用或從事該法第八條第一項第二款至第五款之開發、經營或使
用為限，若係在自己所有之山坡地內為前述行為，即無成立上開
罪名之餘地。原判決認上開山坡地係元記公司所有，甲○○為元
記公司負責人，則甲○○為元記公司製造磚塊之營業需要而在上
開山坡地之開發利用，茍有未依規定之行為，亦屬有無違反水土
保持法第十二條、第十三條規定，得否依該法第三十三條第三項
處罰之問題，尚難遽以該法第三十二條第一項論處罪刑。原判決
遽認上訴人等係犯水土保持法第三十二條第一項之罪，亦屬違誤
。(三)、主文乃法院標明被告事件所為判決之結果，為判決書應記
載之事項，其內容必須與事實理由及適用法條相連貫，若有衝突
，即非適法。原判決認乙○○係於八十七年十月三十一日十三時
許，駕駛營業大貨車載運廢棄土石至上開山坡地傾倒，擅自於其
上堆置工業垃圾及建築廢土，而為警當場查獲（見原判決第四頁
第八至十四行），即認其僅有堆積土石之犯罪事實，並無採取土
石之行為，乃嗣又記載其「採取土石、再堆積、傾倒土石等廢棄
物」（見原判決第五頁第二至三行），前後認定歧異，自屬矛盾
；且主文復為乙○○共同在私人山坡地內從事「採取砂石」、堆
積土石之開發、使用，致生水土流失之諭知，與具體之事實認定
同有未合，難認適法。又依原判決認定之事實，乙○○等在山坡
地傾倒廢棄土石及工業垃圾等情，如若屬實，則其等此部分行為
有無違反廢棄物清理法之規定，原審未併予審酌及於理由內為必
要之說明，亦屬可議。以上或為上訴意旨所指摘，或為本院得依
職權調查之事項，應認仍有發回更審之原因。
據上論結，應依刑事訴訟法第三百九十七條、第四百零一條，判
決如主文。
中　　華　　民　　國　九十四　年　　五　　月　 十九 　日
                      最高法院刑事第十二庭
                          審判長法官  謝　俊　雄
                                法官  陳　世　雄
                                法官  蘇　振　堂
                                法官  吳　信　銘
                                法官  徐　文　亮
      本件正本證明與原本無異
                                      書  記  官
中　　華　　民　　國　九十四　年　　五　　月　二十四　日
                                                      Ｃ
